【裁判字號】    97,易,319
【裁判日期】    971209
【裁判案由】    違反不動產經紀業管理條例
【裁判全文】
臺灣臺北地方法院刑事判決               97年度易字第319號
公  訴  人  臺灣臺北地方法院檢察署檢察官
被      告  甲○○
                        臺北市.
上列被告因違反不動產經紀業管理條例案件，經檢察官聲請簡易
判決處刑（96年度偵字第25514號），本院（97年度簡字第258號
）認有不合於簡易判決處刑情形，改依通常程序審理後，判決如
下：
    主  文
甲○○無罪。
    理  由
一、聲請簡易判決處刑意旨略以：被告甲○○明知經營不動產經
    紀業，應向主管機關即臺北市政府地政處申請許可，並加入
    所在地之同業公會才可營業，竟未按規定辦理，即以工信房
    屋仲介有限公司名義，在臺北市○○區○○路2段29號、臺
    北市士林區○○○路○段458號1—2樓及臺北縣新店市○○○
    路2巷16號對外經營不動產仲介經紀業務，而從事仲介工作
    ，經臺北市政府地政處以民國95年8月2日北市地三字第0953
    2043300號函及95年8月31日北市地三字第09532367200號函
    檢附被告違法經營不動產經紀業務具體事證移送本署偵查；
    詎被告仍繼續在上址經營不動產仲介業務，並經臺北市政府
    地政處於96年1月16日、96年5月23日分別再度查獲被告以公
    信力房屋仲介公司名義對外違法經營仲介業務；因認被告涉
    有不動產經紀業管理條例第32條第2項之罪嫌。
二、按犯罪事實應依證據認定之，無證據不得認定其犯罪事實；
    又不能證明被告犯罪者，即應諭知無罪之判決；刑事訴訟法
    第154條第2項、第301條第1項分別定有明文。而不動產經紀
    業管理條例第32條第2項之處罰，係以公司負責人、商號負
    責人或行為人經主管機關依同條第1項之規定為禁止營業處
    分後，仍繼續營業者為其構成要件，是倘未經禁止營業之行
    政處分，即無適用該法條處罰之餘地。經查：
    (一)被告未按規定加入所在地之同業公會，即以工信房屋仲介
      有限公司名義在臺北市○○區○○路2段29號、臺北市士
      林區○○○路○段458號1—2樓及臺北縣新店市○○○路2巷
      16 號對外經營不動產仲介經紀業務，經臺北市政府地政
      處查獲後分別以95年8月2日北市地三字第09532043300號
      函及95年8月31日北市地三字第09532367200號函檢送臺灣
      臺北地方法院檢察署檢察官偵查後提起公訴（95年度偵字
      第13495號、第18177號、第18944號），此部分現仍繫屬
      於本院（95年度易字第2405號，該案就被告被訴詐欺部分
      業已判決，就被訴違反不動產經紀業管理條例部分則尚未
      判決）等情，業據本院依職權調閱上開偵、審案件核閱後
      屬實。又被告前揭被查獲移送後，仍經營不動產仲介業務
      ，經臺北市政府地政處分別於96年1月16日、96年5月23日
      ，在臺北市松山區302號、臺北市士林區○○○路○段90號
      查獲被告以公信力房屋仲介公司名義對外違法經營仲介業
      務此事實，則為被告於本院審理時所坦認，並有臺北市政
      府地政處96年9月12日北市地三字第09632086100號函、臺
      北市政府地政處不動產經紀業業務檢查及違法經營經紀業
      務查處紀錄表、公司基本資料查詢及現場照片等件（見96
      年度他字第8214號卷第1至9、12頁）附卷可稽。被告前揭
      被查獲時，雖同係經營不動產仲介業務的行為，然以被告
      先前是用工信房屋仲介有限公司名義經營不動產仲介業務
      ，經臺北市政府地政處查獲移送後，就改以公信力房屋仲
      介公司名義經營此情觀之，顯見被告在被查獲後，原先以
      工信房屋有限公司名義而反覆經營的犯意即被切斷，才會
      改以公信力房屋仲介公司名義經營。是本件公訴人據以起
      訴被告其後改以公信力房屋仲介公司違法經營不動產仲介
      業務的行為，自與其先前被訴以工信房屋仲介有限公司違
      法經營不動產仲介業務的行為，二者間並無實質上一罪關
      係，自非前案起訴效力所及，本件應為實體審理，合先說
      明。
    (二)就本件被告以公信力房屋仲介公司名義違法經營不動產經
      紀業務之行為，是否先經禁止營業之行政處分乙節，經本
      院函詢主管機關即臺北市政府地政處，依該處97年7月8日
      北市第三字第09731669200號函及所檢附之相關資料（見
      本院卷(一)第53至73頁），可知被告於95年4月20日經臺北
      市政府地政處查獲以工信房屋仲介有限公司違法經營不動
      產業務，臺北市政府地政處依不動產經紀業管理條例第32
      條之規定，以95年5月29日北市地三字第09531456700號函
      對被告裁處罰緩並為禁止營業之處分，惟被告並未遵守該
      處分之規定繼續營業，臺北市地政處即分別以前揭95年8
      月2日函及95年8月31日函檢送偵辦，就其後查獲被告改以
      公信力房屋仲介公司違法經營不動產仲介業務的行為，即
      未再為禁止營業之處分而係直接函送偵辦。此觀證人即臺
      北市政府地政處承辦人員金志謙就此於偵查中陳稱：（對
      被告做過幾次禁止營業處分？）2次，91年5月23日、95年
      5 月29日，（何時移送被告？）91年5月23日禁止營業處
      分，92年8月12日移送，95年5月29日禁止營業處分，95年
      8 月2日移送，（此次96年7月6日函送本署前，有無再做
      禁止營業處分？）沒有等語（見本院卷(一)第47頁），更足
      以證明。是本件被告未按規定申請許可，以公信力房屋仲
      介公司經營不動產仲介業務的行為，雖有違不動產經紀業
      管理條例的行政規範，然既非經主管機關為禁止營業之行
      政處分後仍繼續營業的行為，按前所述，自與不動產經紀
      業管理條例第32條第2項所規範的犯罪構成要件有別。
    (三)公訴檢察官認為被告既已於前揭95年5月29日受禁止營業
      處分，其後繼續營業的行為即屬違反不動產經紀業管理條
      例第32條第2項之規定，不需再經主管機關另為禁止營業
      的行政處分。然查，被告前以工信房屋仲介有限公司違法
      經營不動產經紀業務，經臺北市政府地政處於95年5月29
      日為禁止營業處分後，即改以公信力房屋仲介公司名義經
      營不動產仲介業務，可認為被告是另行起意的行為，二者
      間並無實質上一罪的關係，俱如前述。且公訴人於本院97
      年10月7日準備程序亦認二者間沒有裁判上一罪關係，是
      個別的犯罪等語（見本院卷(二)）。故本件既為被告的另一
      個違法行為，依前揭法條的規範，自應另為禁止營業的行
      政處分程序。況且，被告於95年6月1日起至95年8月2日止
      ，以工信房屋仲介有限公司名義對外營業，因工信房屋仲
      介公司已經廢止登記，而犯公司法第19條第1項之罪，經
      臺灣士林地方法院於95年11月16日以95年度士簡字第1464
      號判決，判處拘役50日，如易科罰金以銀元300元即新臺
      幣900原折算1日確定，此業據本院依職權調閱該案卷核閱
      屬實。則以被告單一經營工信房屋仲介有限公司的行為觀
      之，此部分被訴違反公司法的犯罪行為，顯然與前揭95年
      5 月29日受禁止營業處分後，臺北市政府地政處於95年8
      月2日、95年8月31日移送其違反不動產經紀業管理條例第
      32 條第2項的犯罪行為，二者間有想像競合犯的裁判上一
      罪關係，而此部分行為既在前揭簡易判決製作日期之前，
      自為該案確定判決既判力所及。是以95年5月29日對被告
      所為的禁止營業處分，既為前揭簡易判決既判力所遮斷，
      而本件又是該既判力時點之後的營業行為，自非先前禁止
      營業處分效力所及，當應另踐行法條所規範的先行政後司
      法程序（卷附法務部（83）法檢(二)字第1400號、（84）法
      檢(二)字第1039號法律座談會研究意見，及刑事法律問題研
      究第12輯第49則研究意見，均採相同見解）。此觀證人金
      志謙於偵查中就95年5月29日對被告為禁止營業處分後，
      何以繼續查獲被告的營業行為卻未再為禁止營業處分乙節
      所述：伊等的行政裁罰基準是以判決確定後，才是另一個
      新行為等語（見本院卷(一)第47頁反面），更足以證明。故
      本件既是前揭確定判決後的營業行為，自應由主管機關另
      為禁止營業的行政處分，被告不遵守仍繼續營業，始符合
      前揭不動產經紀業管理條例第32條第2項所規範的犯罪構
      成要件，公訴人認為本件不需再另為禁止營業的行政處分
      ，恐係誤解該法條先行政後司法的規範意旨，自難憑採。
三、綜上所述，本件被告以公信力房屋仲介公司經營不動產仲介
    業務的行為，固屬未經申請主管機關許可之違規行為，惟既
    未經主管機關為禁止營業的行政處分，此部分行為自與不動
    產經紀業管理條例第32條第2項所規範的犯罪構成要件有別
    。此外，復查無其他積極證據足證被告確有公訴人所指違反
    不動產經紀業管理條例第32條第2項之犯行，不能證明被告
    犯罪，揆諸前開說明，應為被告無罪諭知。至於公訴人以97
    年10月6日補充理由書認為本件被告單一營業行為另一併觸
    犯公司法第19條第1項之罪，及於97年11月25日審判期日就
    被告96年5月18日、96年8月30日、97年5月16日、97年6月12
    日被查獲違法經營仲介業務部分，與臺灣士林地方法院檢察
    署檢察官以97年度偵字第2963號就被告96年5月18日遭查獲
    以公信力房屋仲介公司違法經營仲介業務部分，因本件起訴
    部分既已為無罪諭知，自與此部分所指之事實不生裁判上一
    罪關係，非本案起訴效力所及，本院不得對此部分予以審究
    ，均應由公訴人另行偵辦，附此敘明。
據上論斷，應依刑事訴訟法第452條、第284條之1、第301條第1
項前段，判決如主文。
本案經檢察官申心蓓到庭執行職務。
中    華    民    國    97    年    12    月    9     日
                  刑事第十三庭  法  官  許泰誠
以上正本證明與原本無異。
如不服本判決，應於判決送達後10日內，向本院提出上訴狀。
                                書記官  高菁菁
中    華    民    國    97    年    12    月    9     日


司法院資訊處製作；財團法人民間司法改革基金會備份。
